# 关于权益性交易溢价退出于合并报表的处理

提问人：zxccpa 时间：2011-02-26 11:11:15
2006 年A上市公司 2 亿元设立全资子公司——甲公司，出于经营考虑， 2008 年甲公司引进同业股东增资扩股，股权比例稀释至51%。
2008 年度A公司母公司报表确认了 1 亿元的视同处置产生的投资收益，合并报表将该收益作为权益性交易处理，扣除所得税后净增加资本公积 7500 万元。 2010 年度，A公司处于战略考虑，全部退出甲公司。在编制 2010 年度合并报表时，原资本公积 7500 万元该如何处理？A公司认为应转作合并报表的投资收益 1 亿元及所得税费用 2500 万元。请问公司的处理是否适当。权益性交易对此是如何规定的，请高手赐教。

回答人：chenyiwei
基本赞同nikankan的意见。 2008 年甲公司引进同业股东增资扩股时，由于A公司自身仍采用成本法核算，而自身投资成本并未变化，并未在法律形式上处置其原持有的股权，所以甲公司自身个别报表实际上不应作帐务处理，也就是个别报表层面 2008 年不应产生视同处置股权的收益。 2008 年A公司编制合并报表时，将A公司在引入新股东后在甲公司的股东权益中增加享有的份额按权益性交易原则计入资本公积处理。如果A公司在税务处理上已把该项“视同处置股权所得”计入当年度应纳税所得额并缴纳企业所得税的，则相应的企业所得税在合并报表层面反映为合并集团的当期所得税费用，而不能冲减合并报表的资本公积。 在编制 2010 年度合并报表时，因原先的 2008 年资本公积系权益性交易形成而不是其他综合收益，所以不作处理，以后年度继续保留于合并资本公积中。

回答人：chenyiwei
回复 板凳 zxccpa 的帖子没有看懂你的第一个关于税务的问题。请说明你想问什么问题。
对于第二个问题，即以后不再有子公司时合并报表如何处理的问题，个人理解：由于该原子公司的年初至处置日的净损益和现金流量仍然要纳入合并，所以本年度内仍须编制合并报表（但无需编制期末的合并资产负债表，即合并资产负债表只有“年初数”列而没有“期末数”列）。附注中须对本年度因处置全部纳入合并范围的子公司、期末已不再有子公司的情况作出说明。

回答人：chenyiwei
回复 7 楼 zxccpa 的帖子虽然在合并报表中，在不丧失控制权的前提下处置部分子公司股权和购买少数股权的交易差额都是调整资本公积，但并不意味着相关的所得税影响也调整资本公积。因为这部分交易差额计入资本公积是基于权益性交易的原理，权益性交易的基本特征是发生于本会计主体与本会计主体的权益持有者之间，而所得税的缴纳是本会计主体与国家之间的交易，所以不是权益性交易，并且所得税是在法人（个别报表）的基础上计算的，不一定等于合并报表上调整资本公积的交易差额。（这一点与权益性交易的手续费不同，权益性交易的直接交易费用也是直接调整权益，如果该手续费可以在所得税前扣除，则相应的手续费所得税影响也是调整权益）
关于“有人反应不丧失控制权情况下处置部分对子公司投资于合并财务报表产生的资本公积，在处置该子公司时转回到投资收益(该金额等于该处置差额和其他综合收益的成分）”的问题，实际上是IFRS体系下的一个概念，即在权益比例相对变动情形下其他综合收益在多数股权和少数股权之间的重新分配（参考IAS 21.48C段），即在购买少数股权的情况下，与被购买的少数股权对应的子公司其他综合收益余额需要相应调整分配给母公司股东，在处置该子公司股权导致丧失控制权时转入处置损益。但我不知道财政部就此问题发过纸质文件。